---
title: "Análise dos dados da PNAD COVID-19"
subtitle: "Análise exploratória do Mês de Setembro de 2020"
author: "Josenilson Junior | David Nathan"
date: "2026-06-29"
format: 
  pdf:
    toc: true
    number-sections: true
    geometry: margin=2.5cm
execute:
  echo: false
  warning: false
  message: false
---

```{r}
library(COVIDIBGE)
library(tidyverse)
library(survey)

dadosPNADCOVID19 <- get_covid(year=2020, month=9)

```

```{r}

dados_variaveis <- dadosPNADCOVID19$variables

df_colunas <- dados_variaveis |>
  filter(
    C013 == "Sim" | C013 == "Não", 
    !is.na(C008),                    
    !is.na(C009)                     
  ) |>
  mutate(
    horas_h = as.numeric(C008),
    horas_e = as.numeric(C009),
    grupo_de_horas = case_when(
      horas_h < 40 ~ "1. Ate 39h (Curta)",
      horas_h >= 40 & Horas_Habituais <= 44 ~ "2. 40h a 44h (Padrao)",
      horas_h > 44 ~ "3. Acima de 44h (Extrema)"
    )
  ) |>
  group_by(Grupo_Jornada, C013) |>
  summarise(media_horas = mean(Horas_Efetivas))

ggplot(df_colunas, aes(x = grupo_de_horas, y = media_horas, fill = C013)) +
  geom_col(position = "dodge", width = 0.7) +
  scale_fill_manual(values = c("Sim" = "#2b8cbe", "Não" = "#e34a33")) +
  scale_y_continuous(breaks = seq(0, 50, by = 10)) +
  labs(
    title = "Media de horas trabalhadas",
    subtitle = "Comparacao direta entre Home Office e Trabalho Presencial",
    x = "Faixa de Jornada",
    y = "Media de Horas efetivamente trabalhadas",
    fill = "Em Home Office?"
  ) +
  theme_minimal() +
  theme(legend.position = "bottom")
```

## Os dados indicam que nas jornadas inferiores a 44 horas semanais (curta e padrão), os profissionais em regime de Home Office registraram uma carga horária real superior à dos trabalhadores presenciais. Entretanto, essa dinâmica se inverte na faixa de jornada extrema, onde a atividade presencial passa a exigir maior volume de horas efetivas.

```{r}

tabela_pnad <- dadosPNADCOVID19$variables

df_sintomas <- tabela_pnad |>
  filter(
    B00111 == "Sim",          
    B002 == "Sim" | B002 == "Não" 
  ) |>
  mutate(
    B002 = as.character(B002)
  ) |>
  group_by(B002) |>
  summarise(Total_Casos = n())

# 2. Constrói o novo gráfico de barras paralelas
ggplot(df_sintomas, aes(x = B002, y = Total_Casos, fill = B002)) +
  geom_col(width = 0.6) + # Cria as barras com largura ajustada
  # Define as cores específicas (azul para Sim, vermelho para Não)
  scale_fill_manual(values = c("Sim" = "#2b8cbe", "Não" = "#e34a33")) +
  # Configura os rótulos e títulos
  labs(
    title = "Busca por atendimento medico em sintomaticos",
    subtitle = "Casos com Perda de Paladar/Olfato (Setembro/2020)",
    x = "Procurou estabelecimento de saude?",
    y = "Quantidade de Casos"
  ) +
  # Aplica um tema limpo e remove a legenda (pois o eixo X já explica)
  theme_minimal() +
  theme(legend.position = "none")
```

```{r}
tabela_pnad <- dadosPNADCOVID19$variables

df_tendencia <- tabela_pnad |>
  filter(
    !is.na(A002),                 
    !is.na(C008),                 
    C013 == "Sim" | C013 == "Não" 
  ) |>
  mutate(
    A002 = as.numeric(A002),
    C008 = as.numeric(C008),
    C013 = as.character(C013)
  )

ggplot(df_tendencia, aes(x = A002, y = C008, color = C013)) +
  geom_smooth(method = "gam", size = 1.5, se = FALSE) +
  scale_color_manual(values = c("Sim" = "#2b8cbe", "Não" = "#e34a33")) +
  scale_x_continuous(breaks = seq(15, 80, by = 10)) +
  scale_y_continuous(limits = c(0, 50), breaks = seq(0, 50, by = 10)) +
  labs(
    title = "Carga horaria por Idade",
    subtitle = "Comparacao de horas semanais trabalhadas por faixa etaria (Set/2020)",
    x = "Idade do Trabalhador",
    y = "Jornada Efetiva Realizada (Horas/Semana)",
    color = "Em Home Office?"
  ) +
  theme_minimal() +
  theme(
    legend.position = "bottom",
    plot.title = element_text(face = "bold", size = 14),
    panel.grid.minor = element_blank() # Remove linhas secundárias do fundo
  )
```

Variáveis Utilizadas no Relatório

A002 (Idade), B00111 (Perda de cheiro ou paladar), B002 (Busca por atendimento médico), C008 (Horas reais trabalhadas), C013 (Trabalho remoto / Home Office).
